【裁判字號】    98,消債抗,92
【裁判日期】    980617
【裁判案由】    更生事件之抗告
【裁判全文】
臺灣臺南地方法院民事裁定            98年度消債抗字第92號
抗  告  人  甲○○
                        15弄.
上列抗告人因消費者債務清理條例事件聲請更生，對於民國98年
2月16日本院97年度消債更字第1242號裁定提起抗告，本院裁定
如下：
    主  文
原裁定廢棄。
抗告人甲○○自民國98年6月17日下午4時起開始更生程序，並命
司法事務官進行本件更生程序。
    理  由
一、本件抗告意旨略以：
(一)、抗告人於民國（下同）97年10月31日陳報狀陳明：抗告人之
    配偶乙○○除了照顧幼兒丙○○外，已懷有身孕28週以上，
    因而無法外出工作，實非自願性無業。乙○○已於98年1月
    19日產下次子丁○○，是故，於懷孕期間即將臨盆，加上又
    需要照顧幼兒丙○○，如何能夠謀職？又衡量繳納國民年金
    保險費與投保工會勞工保險保險費之相關權益，投保工會勞
    工保險較為有利，因而抗告人之配偶選擇與抗告人相同之屏
    東縣餐飲業職業工會辦理投保，因此，抗告人之配偶並未實
    際從事工作獲有收入，僅在家照顧二位幼兒。
(二)、因98年1月19日乙○○產下次子丁○○，抗告人除原有必要
    支出外，又增加一筆扶養支出，且次子丁○○體弱多病，除
    醫藥費用外，亦增加車資、時間、精神、體力…等等無形、
    有形的負擔，因此，子女之扶養費用絕非免稅額所計算新臺
    幣（下同）6,500元所能達成，原審採用綜合所得稅免稅額
    計算未成年子女基本生活費用，其定義及內容顯然與實務有
    誤，有違法之嫌。
(三)、抗告人願克盡所能、縮衣節食每月籌措6,000元作為協商金
    額，綜上所述，抗告人已顯有不能清償債務或顯有不能清償
    債務之虞，致無法達成債權銀行所提協商條件，為此狀請准
    予廢棄原裁定，准為更生等語。
二、按本條例所稱消費者，指五年內未從事營業活動或從事小規
    模營業活動之自然人。前項小規模營業指營業額平均每月新
    臺幣二十萬元以下者。債務人不能清償債務或有不能清償之
    虞者，得依本條例所定更生或清算程序，清理其債務。債務
    人無擔保或無優先權之債務總額未逾新臺幣一千二百萬元者
    ，於法院裁定開始清算程序或宣告破產前，得向法院聲請更
    生。債務人對於金融機構因消費借貸、自用住宅借款、信用
    卡或現金卡契約而負債務，在聲請更生或清算前，應提出債
    權人清冊，以書面向最大債權金融機構請求協商債務清償方
    案，並表明共同協商之意旨。債務人為前項請求時，視為同
    意或授權受請求之金融機構，得向稅捐或其他機關、團體查
    詢其財產、收入、業務及信用狀況。第一項受請求之金融機
    構，應即通知其他債權人與債務人為債務清償之協商，並將
    前項查詢結果供其他債權人閱覽或抄錄。協商成立者，應以
    書面作成債務清償方案，由當事人簽名、蓋章或按指印；協
    商不成立時，應付與債務人證明書。債務人與金融機構協商
    成立者，不得聲請更生或清算。但因不可歸責於己之事由，
    致履行顯有重大困難者，不在此限。消費者債務清理條例第
    2條第1項、第2項、第3條、第42條第1項及第151條第1項至
    第5項分別定有明文。次按法院開始更生程序之裁定，應載
    明其年、月、日、時，並即時發生效力。法院裁定開始更生
    或清算程序後，得命司法事務官進行更生或清算程序，同條
    例第45條第1項、第16條第1項前段亦有明文規定。
三、經查：
(一)、抗告人甲○○於本件更生聲請前，曾以書面向最大債權銀行
    台新國際商業銀行請求協商債務清償方案，並表明共同協商
    之意旨。嗣雙方於前置協商程序中，台新國際商業銀行提供
    抗告人180期、年利率0%、月付9,191元之清償方案，但不為
    抗告人所接受而致協商不成立，此有抗告人提出前置協商不
    成立通知書及台新國際商業銀行97年10月30日台新債協97法
    字第30382號函附原審卷可稽（原審卷第5、191至197頁），
    堪信為真實。
(二)、次查，抗告人95年度營利所得為91,238元，96年度則無所得
    ，名下亦無財產資料，又依財政部臺灣省南區國稅局屏東縣
    分局97年10月29日南區國稅屏縣四字第0970037525號函稱：
    抗告人獨資經營戊○冷飲店，每月核定銷售額為129,600元
    等語，有稅務電子閘門財產所得調件明細表及財政部臺灣省
    南區國稅局屏東縣分局上開函（原審卷第40-42、181頁）在
    卷足憑，可認抗告人主張該冷飲店係其妹己○○所投資經營
    ，借用抗告人名義簽署加盟約，抗告人實際上為受僱人，職
    稱店長，每月收入約35,000元，並出具切結書為證（原審卷
    第23、138、139頁），堪予採信。而抗告人既已積欠銀行債
    務，其生活開銷理當予以節制，是以抗告人每月必要生活費
    用（包含食、衣、住、行、強制性保險等），應參酌內政部
    公告97年度、98年度每人每月最低生活費用9,829元【該統
    計係按照政府最近一年平均每人消費支出（包括食品費、衣
    著鞋襪費、房租水電費、家居管理費、醫療保健費、交通通
    訊費、娛樂教育費及雜項支出）百分之六十訂定】為計算之
    標準，有歷年最低生活費一覽表在卷足佐，方屬適當。從而
    ，抗告人每月必要生活費用為9,829元，應堪認定。
(三)、茲觀抗告人於97年6月至8月間與最大債權銀行台新國際商業
    銀行協商時，與懷孕中之配偶乙○○育有1子丙○○（95年8
    月13日生，2歲），抗告人之配偶乙○○雖自97年10月1日起
    在屏東縣餐飲業職業工會投保勞工保險，其投保月薪資為19
    ,200元，此有台新國際商業銀行97年10月30日台新債協97法
    字第30382號函附前置協商切結書、前置協商申請人財產及
    收支狀況說明書、勞保局電子閘門查詢投保資料及抗告人提
    出之戶籍謄本、安和醫院孕婦健康手冊影本附原審卷可按（
    原審卷第191至197、19、58、177頁），而抗告人之配偶乙○○既投保職業工會，足見其未受僱於特定雇主，又審之抗
    告人之配偶乙○○95年、96年間無所得，名下亦無財產，且
    其97年度一整年存入郵局帳戶存款總額僅為58,050元（含利
    息597元），有抗告人配偶乙○○之稅務電子閘門財產所得
    調件明細表（原審卷第59至62頁）及中華郵政股份有限公司
    基隆郵局98年4月10日基營字第0980100244號函附客戶歷史
    交易清單在卷可查，則依抗告人配偶乙○○97年間之身體狀
    況、收入支出及財產情形，足認抗告人主張其配偶乙○○於
    97年間並無工作，亦無收入來源，係在家照顧幼子乙節，應
    屬信實。是以，抗告人於97年6月至8月間與最大債權銀行前
    置協商時，須扶養其配偶及長子丙○○（2歲），而本院參
    酌內政部公告97年度每人每月最低生活費用9,829元之標準
    計算成年人之扶養費，認抗告人應負擔其配偶之扶養費以9,
    829元為適當。惟年幼子女既係依附於父母提供之住所共同
    生活，且其日常生活較為單純，是其基本生活費用當與成人
    之基本生活費用不同（如房租費、家居管理費、通訊費等費
    用項目即非年幼子女基本生活所需費用項目），因之抗告人
    扶養未成年子女丙○○之基本生活費用部分，應參酌97年度
    綜合所得稅每人免稅額77,000元計算，每人每月基本生活所
    需約6,500元為適當。從而，抗告人應負擔其本人及配偶、
    子女每人每月基本生活費用合計為26,158元（計算式：9829
    ×2＋6500×1=26158）。
(四)、準此，抗告人於97年6月至8月間前置協商時，每月工作收入
    為35,000元，扣除抗告人每月必要生活費用支出26,158元後
    ，僅有餘額8,842元（計算式：00000－00000＝8842），顯
    不足清償最大債權銀行台新國際商業銀行提出之180期、年
    利率0%、月付9,191元之債務清償方案。況徵諸抗告人之配
    偶乙○○嗣於98年1月19日又產下次子丁○○，有戶籍謄本
    在卷足參，抗告人應負擔之家庭生活費用亦將因而增加，益
    見抗告人確有不能清償債務之情形。則抗告人有不能清償債
    務之情形，既堪採認，自應許其依消費者債務清理條例所定
    更生程序，清理其債務。
四、綜上所述，抗告人係消費者債務清理條例所稱之消費者，其
    已達不能清償債務之程度，其中無擔保或無優先權之債務總
    額未逾1,200萬元，抗告人曾向最大債權銀行台新國際商業
    銀行請求協商債務清償方案，惟協商不成立，且未經法院裁
    定開始清算程序或宣告破產，又查無消費者債務清理條例第
    6條第3項、第8條或第46條各款所定駁回更生聲請之事由存
    在，則抗告人聲請更生，應屬有據。原裁定駁回抗告人更生
    之聲請，容有未洽，抗告意旨指摘原裁定不當，求予廢棄，
    為有理由，應由本院將原裁定廢棄，准許抗告人自98年6月
    17日下午4時起開始更生程序，並命司法事務官進行本件更
    生程序。
五、據上論結，本件抗告為有理由，依消費者債務清理條例第15
    條，民事訴訟法第492條、第95條、第78條，裁定如主文。
中    華    民    國    98    年    6     月    17    日
                  民事第三庭   審判長法  官  高榮宏
                                     法  官  王漢章
                                     法  官  張季芬
以上正本證明與原本無異。
本裁定不得抗告。
本裁定已於民國98年6月17日下午4時公告。
中    華    民    國    98    年    6     月    17    日
                                     書記官  顏惠華


司法院資訊處製作；財團法人民間司法改革基金會備份。
